臺灣桃園地方法院刑事判決　　　　　　　 94年度易字第593號
公　訴　人　臺灣桃園地方法院檢察署檢察官
被　　　告　甲○○
　　　　　　　　　　　號
選任辯護人　林姿瑛 律師
　　　　　　許富雄 律師
上列被告因竊佔案件，經檢察官提起公訴（93年度偵字第6786號
），本院判決如下：
    主  文
甲○○無罪。
    理  由
一、公訴意旨略以：被告甲○○於民國83年間，以座落桃園縣大
    溪鎮○○○段946 、947 、948 、949 、950 、946 之5 至
    946 之16號等十七筆土地，向桃園縣政府申請設置「永福金
    寶塔靈（納）骨塔」（下稱「永福靈骨塔」），經桃園縣政
    府於91年1 月15日核發建造執照，並於同年12月27日核准開
    工報告在案。詎甲○○於建造「永福靈骨塔」時，明知如附
    圖一所示，除前開十七筆土地及甲○○於88年10月11日，向
    交通部公路局第一工程處申請付費使用之同段94 6-4、947-
    2 號2 筆經該處同意使用外，其他座落桃園縣大溪鎮○○○
    段未登錄之國有地A 、B 、C 、及465-1 、465- 2、465-3
    、465-5 、465- 6、465-7 、466 、466-1 、46 6-4、943
    -2、946-2 、94 6-17 、946-18、946-19、946- 20 、947-
    1 、951 、1292、1293-1、1293-2、1294、1294 -1 、1294
    -6等地號如附表所示面積之土地（如附表編號1 至26號所示
    之土地），分別為中華民國所有或他人所有之土地（其中A
    、B 、C 部分為未登錄地，46 5-1、465-2 、465-3 、465-
    5 、4 65-6、465-7 、466-4 、943-2 、946-2 、946-17、
    946-18、946-19、946-20等筆則為國有土地，A 、B 、C 面
    積共為2186平方公尺，國有土地面積為2316平方公尺），竟
    意圖為自己不法之利益，擅以鐵片、鐵網等圍籬將附表除前
    開19筆土地外之其他地號土地圍住而竊佔使用，其以圍籬圍
    住之面積合計20087 平方公尺中，竊佔總面積即高達：5948
    平方公尺。案經告發人乙○○等人委由羅翠慧律師告發偵查
    ，因認被告涉犯刑法第三百二十條第二項之竊佔罪嫌。
二、按犯罪事實應依證據認定之，無證據不得認定犯罪事實。又
    不能證明被告犯罪者，應諭知無罪之判決。刑事訴訟法第15
    4 條第2 項、第301 條第1 項分別定有明文。又事實之認定
    ，應憑證據，如未能發現相當證據，或證據不足以證明，自
    不能以推測或擬制之方法，為裁判基礎（最高法院40年台上
    字第八六號判例意旨參照）；且認定犯罪事實所憑之證據，
    雖不以直接證據為限，間接證據亦包括在內，然而無論直接
    證據或間接證據，其為訴訟上之證明，須於通常一般之人均
    不致有所懷疑，而得確信其為真實之程度者，始得據為有罪
    之認定，倘其證明尚未達到此一程度，而有合理之懷疑存在
    而無從使事實審法院得有罪之確信時，即應由法院為諭知被
    告無罪之判決（最高法院76年台上字第4986號判例意旨參照
    ）。
三、本件公訴人認被告涉犯前揭罪名，無非係以：(一)被告於檢察
    官訊問時曾自承為施工需要，於91年12日開工起，即在附圖
    所示之部分土地圍籬，且迄至93年6 月15日偵訊時仍未將逾
    越國有及私人之土地上圍籬拆除等語（93年度偵子第6786號
    偵查卷第50至53頁參照）；(二)檢察官於92年11月6 日至現場
    勘驗並製作勘驗筆錄（92年度他字第963 號偵查卷壹第255
    頁參照）及員警當日拍攝照片（92年度他字第963 號偵查卷
    貳第65至70頁參照）；(三)桃園縣大溪地政事務所製作之土地
    複丈成果圖（永福金寶塔放大示意圖，下稱附圖二，93年度
    偵字第6786號外放附件存放袋參照）、93年6 月29日製作之
    土地複丈成果圖（下稱附圖一，含面積計算，93年度偵字第
    6786號偵查卷第58頁參照）；(四)相關土地登記簿謄本（93年
    度偵字第6786號偵查卷第59至119 頁參照）；(五)交通部公路
    局第一工程處88年10月26日函影本（92年度他字第96 3號偵
    查卷壹第247頁參照）；據此推論被告擅自佔用共達5,948平
    方公尺之國有、私有土地，歷時一、二年，客觀上有竊佔之
    事實，主觀上有為自己不法利益之犯意。
四、訊據被告固坦承確有因建築靈骨塔之施工需要，而於附圖一
    所示之部分土地圍籬，然辯稱：(一)伊圍籬設置之土地與附圖
    一、二不同，實際上僅有在附圖三所示甲、乙處設置圍籬，
    應係因該地段地籍圖係根據日據時代地籍原圖所套繪，誤差
    頗大，於設置圍籬時亦有請地政人員到場指界，主觀上並無
    不法利益之意圖；(二)即便根據附圖一，檢察官所起訴被告佔
    用之土地（如附表所示編號1 至26號）之中，其中附表
    編號2 （山員潭子段71-3 1號地）、3 （山員潭子段71-8
    號地）、10、15、16、19、20、24土地被告為有權使用，被
    告所佔用之土地面積未如檢察官所述之多；(三)況被告所建築
    之靈骨塔原本提出申請之基地面積即達21,699平方公尺，而
    建築物一樓本體僅佔約951 平方公尺，周遭空地面積廣大，
    且均未作任何用途使用，若非為施工安全而設置圍籬，實無
    有佔用之必要，更無何不法利益之意圖，本件若被告確有不
    慎佔用他人土地之情形，亦僅係民事之賠償責任，並不構成
    竊佔罪等語資為辯解。
五、經查：
  (一)依據附圖一，被告實際使用面積未達5948平方公尺
  １據檢察官起訴被告所無權佔用之土地即如附表編號1 至26號
    所示之土地，然查其中附表編號2 所示之土地，實係列編為
    台北縣三峽鎮境內山員潭子段71-29 、71-30 、71-31 號土
    地，附表編號3 所示之土地，則編列為山員潭子段第71-8
    號土地，而就71-31 號、71-8號土地，被告業於88年10月11
    日向交通部公路局第一工程處申請付費使用，至71-29 及
    71- 30號土地被告所佔用之面積，經樹林地政事務所以大溪
    地政事務所之複丈成果圖套繪，本院目測約略為522平方公
    尺（因該71 -29號土地僅佔一角，該71-30號土地缺佔一角
    ，該二角之面積約略相同，故應可約略以71- 30號土地面積
    計算）；附表編號4、19、20號所示之土地則分別為共同開
    發人黃淑文、陳東琳所有並授權使用；附表編號15、16號所
    示之土地，被告於91年起即已向財政部國有財產局申請付費
    通行並繳納通行費等情，有桃園縣大溪地政事務所94年6月6
    日溪地測字第0940004834號函文、台北縣樹林地政事務所94
    年8月4日北縣樹地測字第0940009331號函文、交通部公路局
    第一工程處88年10月11日（88）一工養字第882370號函文在
    卷可稽、土地登記謄本、臺灣省政府社會處83年9 月27日83
    社3字第52099號函文、財政部國有財產局臺灣北區辦事處桃
    園分處91年7月2日台財產北桃二字第0910005935號函文在卷
    可稽，是上開土地被告均屬有權使用一情，應可認定，則即
    便以檢察官據以起訴之附圖一計算之土地面積，實約為3565
    平方公尺，而非5948平方公尺，而若再扣除附表編號25號所
    示之土地面積（扣除原因詳如下述），被告無權佔用之土地
    面積則約係3069平方公尺，其中所佔用之國有土地約不到
    2,000平方公尺。
  (二)附圖一繪製之正確性，確有可議之處
    查一般於地籍測量必須先以控制測量再以細部測量，而控制
    測量係以三角點控制為測量方法，必須尋找一基點進行測量
    ，而本案附圖一所繪製之大溪鎮○○○地段若須測量，所依
    據者係日據時代所繪製之地籍原圖再加以套繪，由於該地籍
    原圖使用迄今已近百年，折損破舊、圖紙伸縮，誤差甚大，
    且本案於大溪地政事務所人員測量時基地地籍又因為沒有田
    埂、建物可作為地界的佐證，確實屬於地籍混亂地區，地籍
    測量之結果正確性因此會相對減低等情，業據當日隨同檢察
    官到場勘驗之證人（大溪地政事務所測量承辦人員）丙○○
    於本院到庭證述明確（本院94年7 月26日審判筆錄參照），
    並有桃園大溪地政事務所91年9 月4 日溪地二字第09100098
    64號函文在卷可佐；再查，附表編號24號所示之土地，原為
    案外人丁○○等六人所共有，而經本院傳訊證人丁○○到庭
    證述，證人丁○○雖就被告施工期間有無在其土地上設置圍
    籬一節，忽而稱並未設置，忽而稱可能有設鐵網圍繞，並未
    能確切陳明，就該土地所在及使用則陳以係一邊係台三線大
    溪往山峽之馬路，一邊係納骨塔，渠在該土地上種植油茶等
    語，並提出現場照面4 張以資佐證，是參核附圖一所示該地
    號位置，係在附表編號25號所示之土地之右方（較靠近納骨
    塔位置之處），而附表編號25號所示之土地根據其土地登記
    謄本亦登記為交通用地，再觀諸卷附告發人所提出之現場照
    片下方（92年度他字第963 號偵查卷壹第22頁參照）樹叢緊
    鄰台三線馬路處，是可見附表編號25號所示之土地應係馬路
    用地，被告應未在附表編號25號所示之土地上設置圍籬，附
    圖一將之繪製於被告圍籬範圍內之正確性，益增疑義。再參
    以土地登記謄本所示，附表編號21、22、23、25等筆土地係
    屬私人所有，綜觀卷附證據資料，於被告佔用設置圍籬施工
    期間，亦未曾見有土地所有權人出面主張權利，若非該處地
    籍有所不清，何以未有所有權人未曾發現進而主張權利之情
    。從上所述，在在均顯示本案涉及地段確屬地籍混亂地區，
    大溪地政事務所測量人員所繪製之附圖一，其正確性實堪存
    疑。
  (三)被告無權佔用之土地應在地籍繪測之誤差範圍內，實難苛論
    被告故意之責
    又查，大溪地政事務所繪製之複丈成果圖（附圖一）以紅線
    圈限用以表示被告圍籬之範圍土地，係因檢察官於92年11月
    6 日至現場勘驗時，因認為土地有被動過，為能夠計算面積
    所以才將南邊、西南邊一起圈畫，實際上南邊60公尺到80公
    尺的距離並未圍籬、西南邊40至50公尺則斷續、傾倒之老舊
    圍籬，與其他地方以浪板圍界不同等情，亦據證人丙○○證
    述屬實，是附圖一之南邊及西南邊以紅線圈繪者尚難認被告
    有設置圍籬之舉，而由附圖一所示之紅色圍籬範圍，若扣除
    南邊及西南邊之範圍，依照比例尺計算（1 比1200），剩餘
    之紅色圍籬範圍（附圖一約30.8公分）實際上距離延伸約略
    有370 公尺，而由上述計算（以附圖一計算）之被告實際無
    權佔用土地面積約略為3069平方公尺計算，被告無權佔用設
    立圍籬者，以外圍計算約每公尺向外延伸距離8 公尺左右之
    寬度，而被告向外佔用8 公尺之寬度，雖非僅係些微差距，
    然徵諸前述該地段地籍之混亂情形，8 公尺之距離於地籍圖
    上（比例尺1 比1200）亦僅不到一公分之差距，地籍原圖既
    有折損破舊、圖紙伸縮之情形，即便專業測量人員亦難斷言
    測量之正確性，衡諸常情，應可認8 公尺之距離係在誤差範
    圍之內，實難以被告有無權佔用土地設置圍籬，即遽以推論
    被告主觀上係故意佔用之情。
  (四)被告設置圍籬之舉尚難推論有何不法利益之圖
    況查，稽之告發人所提出之被告原申請建築靈骨塔之建照執
    照（92年度他字第963 號偵查卷壹第18頁、第227 頁）及附
    圖二，其建築基地達21,699平方公尺，實際用以建造靈骨塔
    之建築物僅使用951.9800平方公尺，約僅佔建築基地二十分
    之一之面積，靈骨塔外圍土地甚為寬廣，亦未規劃作何用途
    使用，是而被告僅須以其有權使用之土地即綽綽有餘，實無
    必要故意佔用他人土地設置圍籬之動機與實益甚明；甚者，
    被告於興建該靈骨塔之過程，幾經居民抗議、提出訴訟之波
    折（本案告發人即為當地居民），在此悠悠之口、睽睽眾目
    之相當程度監督之下，被告為撫平當地居民、謹慎施工已恐
    有未逮，又豈有故意以此無實益之舉而引致抗議居民關切之
    理。
  (五)結論
    按刑法第三百二十條第二項之竊佔罪，必須行為人基於竊佔
    之犯意，意圖為自己或第三人不法之利益，而竊佔他人之不
    動產，即須將他人不動產，意圖不法利益，私擅佔據歸於自
    己或第三人支配之下，而侵害他人支配權者，始克相當，若
    行為人無此種意圖及犯意，係出於過失誤會或誤認者，自不
    成立犯罪縱有客觀之竊佔行為，亦因欠缺主觀因素而不構成
    該罪。由上所述，即便附圖一所繪製之內容正確，被告客觀
    上雖有佔用他人土地之事實，然由於地段地籍混亂，縱使專
    業地政測量人員亦無法斷言其正確性，而觀諸被告佔用土地
    之面積及方式，應尚在誤差容許範圍內，究難苛論被告主觀
    上對此無權佔用行為有何故意，況衡諸被告有權使用之審請
    建築基地面積對於建築靈骨塔而言綽綽有餘，靈骨塔周圍土
    地亦未供作何用途使用，被告辯稱設立圍籬係為施工過程之
    安全考量，並未圖何不法利益等情，尚非無可採之處。是揆
    諸上述，被告雖無權佔用他人土地設置圍籬，然主觀上尚非
    出於故意，亦無圖何不法利益，自與上開法律之構成要件未
    合。
六、綜上所述，被告縱確有無權佔用他人土地設置圍籬之行為，
    然主觀上尚難苛論其有何故意或不法利益之意圖，縱或有未
    予確實查證之疏失，於民事上或應負不當得利、過失侵權行
    為責任，然於被告之行為既與刑法第三百二十條第二項之竊
    佔罪構成要件不符，且亦查無其他積極證據顯示被告無權佔
    用他人土地設置圍籬係出於故意之行為，則對於檢察官所訴
    被告犯行實尚有合理懷疑之存在，依首開法律規定，即應為
    被告無罪之判決。
據上論斷，應依刑事訴訟法第301條第1項，判決如主文。
本案經檢察官張啟聰到庭執行職務。
中      華      民      國    94   年    10    月  4  日
                        臺灣桃園地方法院刑事第十二庭
                            審判長法  官  游  紅  桃
                                  法  官  黃  永  定
                                  法  官  陳  雪  玉
以上正本證明與原本無異。
如不服本判決，應於判決送達後十日內向本院提出上訴狀( 應附
繕本 )，上訴於臺灣高等法院。
                                  書記官  戴  育  萍
中　　華　　民　　國　　94　　年　　10　　月　　5 　　日
附表
┌──┬────┬────┬─────────────────┬────┐
│編號│附圖一之│面積（平│被告有權使用者                    │所在卷頁│
│    │地號    │方公尺）│                                  │        │
├──┼────┼────┼─────────────────┼────┤
│ １ │未登錄地│10      │                                  │        │
│    │A       │        │                                  │        │
├──┼────┼────┼─────────────────┼────┤
│ ２ │未登錄地│2174    │實應為台北縣三峽鎮境內之山員潭子│本院卷附│
│    │B       │        │  段第71-29 、71-30 、71-31 地號內│被證七參│
│    │        │        │  之土地。                        │照      │
│    │        │        │該71-31 地號為被告於88年10月11日│        │
│    │        │        │  連同桃園縣大溪鎮○○○段第947-2 │        │
│    │        │        │  及946 -4號土地，向交通部公路局第│        │
│    │        │        │  一工程處申請付費使用（該處88年10│        │
│    │        │        │  月26日（88）一工養字第882370號函│        │
│    │        │        │  文。）                          │        │
├──┼────┼────┼─────────────────┼────┤
│ ３ │未登錄地│2       │實應為台北縣三峽鎮境內之山員潭子│本院卷附│
│    │C       │        │  段第71-8地號內之土地。          │被證七參│
│    │        │        │                                  │照      │
│    │        │        │該71-8地號為被告於88年10月11日連│        │
│    │        │        │  同桃園縣大溪鎮○○○段第947-2 及│        │
│    │        │        │  946-4 號土地，向交通部公路局第一│        │
│    │        │        │  工程處申請付費使用（該處88年10月│        │
│    │        │        │  26 日 （88）一工養字第882370號函│        │
│    │        │        │  文。）                          │        │
├──┼────┼────┼─────────────────┼────┤
│ ４ │465-1   │272     │                                  │        │
├──┼────┼────┼─────────────────┼────┤
│ ５ │465-2   │388     │                                  │        │
├──┼────┼────┼─────────────────┼────┤
│ ６ │465-3   │1       │                                  │        │
├──┼────┼────┼─────────────────┼────┤
│ ７ │465-5   │572     │                                  │        │
├──┼────┼────┼─────────────────┼────┤
│ ８ │465-6   │124     │                                  │        │
├──┼────┼────┼─────────────────┼────┤
│ ９ │465-7   │208     │                                  │        │
├──┼────┼────┼─────────────────┼────┤
│ １０ │466     │388     │為共同開發人黃淑文所有。          │本院卷附│
│    │        │        │                                  │被證三參│
│    │        │        │                                  │照      │
├──┼────┼────┼─────────────────┼────┤
│  │466-1   │11      │                                  │        │
├──┼────┼────┼─────────────────┼────┤
│  │466-4   │92      │                                  │        │
├──┼────┼────┼─────────────────┼────┤
│  │943-2   │81      │                                  │        │
├──┼────┼────┼─────────────────┼────┤
│  │946-2   │67      │                                  │        │
├──┼────┼────┼─────────────────┼────┤
│  │946-17  │30      │為財政部國有財產局台灣北區辦事處桃│本院卷附│
│    │        │        │園分處所管理，被告於91年間開發系爭│被證八參│
├──┼────┼────┤建築基地時，本欲從此地進出，故即向│照      │
│  │946-18  │38      │該分處申請付費通行，且已繳納通行費│        │
│    │        │        │至97年12月（財政部國有財產局臺灣北│        │
│    │        │        │區辦事處桃園分處91年7 月2 日台財產│        │
│    │        │        │北桃二字第0910005935號函文）。    │        │
├──┼────┼────┼─────────────────┼────┤
│  │946-19  │27      │                                  │        │
├──┼────┼────┼─────────────────┼────┤
│  │946-20  │48      │                                  │        │
├──┼────┼────┼─────────────────┼────┤
│  │947-1   │199     │為共同開發人黃淑文所有。          │本院卷附│
│    │        │        │                                  │被證三參│
│    │        │        │                                  │照      │
├──┼────┼────┼─────────────────┼────┤
│  │951     │74      │被告於83年間申請設置「永福金寶塔│本院卷附│
│    │        │        │  靈（納）骨塔」時開發範圍包含本地│被證一、│
│    │        │        │  號，並由台灣省政府社會處於83年9 │二參照  │
│    │        │        │  月27日83社3 字第52099 號函核定原│        │
│    │        │        │  則同意設置。                    │        │
│    │        │        │                                  │        │
│    │        │        │實為共同開發人陳東琳所有。      │        │
│    │        │        │                                  │        │
├──┼────┼────┼─────────────────┼────┤
│  │1292    │81      │                                  │        │
├──┼────┼────┼─────────────────┼────┤
│  │1293-1  │189     │                                  │        │
├──┼────┼────┼─────────────────┼────┤
│  │1293-2  │29      │                                  │        │
├──┼────┼────┼─────────────────┼────┤
│  │1294    │165     │該筆土地為案外人楊日、楊月鳳、楊裕│本院卷附│
│    │        │        │坤、楊裕源、楊琳琪五人世代所共有（│被證五參│
│    │        │        │93偵6768號地115 頁謄本參照）      │照      │
├──┼────┼────┼─────────────────┼────┤
│  │1294-1  │496     │                                  │        │
├──┼────┼────┼─────────────────┼────┤
│  │1294-6  │182     │                                  │        │
└──┴────┴────┴─────────────────┴────┘
